最高法院刑事判決　　　　　　　　　　　　　　　九十三年度台上字第四八七六號
　　上　訴　人　甲○○
　　　　　　　　　　　　在押.
右上訴人因違反毒品危害防制條例案件，不服台灣高等法院中華民國九十三年七月十
三日第二審判決（九十三年度上重訴字第一○號，起訴案號：台灣台北地方法院檢察
署九十二年度偵字第一八八八四號），提起上訴，本院判決如左：
    主  文
原判決撤銷，發回台灣高等法院。
    理  由
本件原判決認定上訴人甲○○因需款戒除毒癮，經綽號「小陳」之不詳姓名成年男子
於民國九十二年八月十五日許，在台北市○○○路○段東南亞戲院附近之「小歇泡沫
紅茶店」，以新台幣（下同）三十萬元為酬，遊說其前往泰國運輸第一級毒品海洛因
返台。上訴人應允後，即與綽號「小陳」者共同基於私運第一級毒品海洛因之犯意聯
絡，先由綽號「小陳」者為上訴人安排前往泰國之行程、住宿並購買機票，再由上訴
人於同年月二十八日，自桃園中正國際機場搭機前往泰國曼谷，並下榻於綽號「小陳
」者所安排之飯店。嗣於同年九月二日凌晨四時許，綽號「小陳」者將海洛因磚二塊
（合計毛重七百九十三公克，淨重七百九十公克），以油紙各一張包妥裝入榴槤糕紙
盒後，攜至上訴人在泰國曼谷下榻之飯店，交予上訴人，囑其返台後將派員接應。上
訴人乃將該裝有海洛因之榴槤糕紙盒置於手提行李內，於同日自泰國曼谷搭機返台。
上訴人於同日晚間十一時十分許返抵桃園中正機場入境時，即為檢警及海關人員在機
場入境檢查室北邊辦公室前查獲，並扣得如原判決附表所示以榴槤糕紙盒及油紙包裝
之海洛因磚二塊等情。因而維持第一審依想像競合犯關係從一重論處上訴人共同運輸
第一級毒品罪刑，而駁回上訴人在第二審之上訴，固非無見。
惟查：(一)、按採為判決基礎之證據資料，必須經過調查程序，以顯出於審判庭者，始
與直接審理主義相符，否則其所踐行之訴訟程序，即屬違背法令。原判決採用卷附之
台北關稅局扣押貨物、運輸工具收據及搜索筆錄、台北市政府警察局刑事警察大隊扣
押筆錄、內政部警政署國人入出境資料整批查詢名單，以及扣案之海洛因磚二塊、油
紙二張、榴槤糕紙盒一個，作為論罪之重要佐證（見原判決第三頁第三行至第九行及
倒數第五行至第四頁第二行）。但並未於審判期日將上述證據資料向上訴人提示，並
告以要旨，使其有表示意見或辯解之機會，有原審審判筆錄可稽（見原審卷第一五一
頁至第一五八頁）。依上說明，其所踐行之訴訟程序，自屬違背法令。至原審審判筆
錄雖記載「審判長問：對扣案物品清單海洛因二塊等，有何意見？（告以要旨）」（
見原審卷第一五三頁倒數第二行、第三行）。但依其括弧內之記載，似僅告以扣案物
品清單之要旨，而未將扣案之證物具體提示予上訴人，使其辨認，核與刑事訴訟法第
一百六十四條第一項之規定不合，仍難謂適法。(二)、原判決認定上訴人私運入境之第
一級毒品海洛因磚二塊，合計「毛重七百九十三公克」，「淨重七百九十公克」（見
原判決第二頁第五行、第六行）。惟卷查法務部調查局鑑定通知書「檢驗結果欄」記
載：「送驗白色磚塊二塊及白粉一包均含第一級第六項毒品海洛因成分，合計淨重七
一九．三一公克（包裝重七一．八七公克），純度百分之八四．九九，純質淨重六一
一．三四公克」（見偵查卷第一○五頁）。原判決認定上述海洛因磚二塊合計淨重為
「七九○公克」，似與法務部調查局鑑定結果，上述「海洛因磚二塊」及「白粉一小
包」合計淨重為「七一九．三一公克」不符，究竟該海洛因磚二塊之實際淨重如何？
猶有進一步詳予釐清之必要。又依上述鑑定通知書之記載，本案送鑑之檢品，除「白
色磚塊二塊」外，尚有「白粉一小包」，該白粉一小包經鑑定結果，亦含有第一級毒
品海洛因之成分。究竟該「白粉一小包」何以一併被查扣送鑑定？與本案有無關聯？
原審對此未一併加以究明釐清，亦嫌調查未盡。(三)、原判決認定上訴人係因需款戒除
毒癮，始接受綽號「小陳」者之遊說，以三十萬元之代價共同私運毒品海洛因入境。
惟上訴人並未陳明其戒除毒癮，何以需花費鉅款三十萬元之緣由，已滋疑竇。且卷查
上訴人於偵查中供稱：「（你有吃毒品？）有，吃將近二年，最近一次是昨晚吃的，
一進入中正機場，毒癮即發，我吃海洛因」、「我毒品向他買的，我吃毒開銷大，小
陳問我，隨口答應幫他運毒」等語（見偵查卷第七十一頁正面及反面）。若其所述屬
實，則其似因施用毒品開銷大，始答應為綽號「小陳」者私運海洛因入境。究竟實情
為何？此與上訴人犯罪動機之認定暨量刑輕重之衡酌有關，原判決未說明上訴人前揭
供述何以不足採信之理由，遽認上訴人係因需款戒除毒癮，始答應為綽號「小陳」者
私運海洛因入境，亦嫌理由欠備。以上或為上訴意旨所指摘，或為本院得依職權調查
之事項，應認原判決有撤銷發回之原因。
據上論結，應依刑事訴訟法第三百九十七條、第四百零一條，判決如主文。
中　　　華　　　民　　　國　　九十三　　年　　　九　　　月　　 十六 　　日
                              最高法院刑事第六庭
                                  審判長法官  吳　雄　銘
                                        法官  池　啟　明
                                        法官  石　木　欽
                                        法官  郭　毓　洲
                                        法官  吳　三　龍
      右正本證明與原本無異
                                              書  記  官
中　　　華　　　民　　　國　　九十三　　年　　　九　　　月　　二十一　　日
                                                                        ｖ
